【裁判字號】    98,上更(一),579
【裁判日期】    990205
【裁判案由】    殺人未遂
【裁判全文】
臺灣高等法院刑事判決             98年度上更(一)字第579號
上  訴  人  臺灣士林地方法院檢察署檢察官
上  訴  人
即  被  告  乙○○
選任辯護人  法律扶助廖于清律師
上列上訴人因被告殺人未遂案件，不服臺灣士林地方法院95年度
訴字第1091號，中華民國96 年7月10日第一審判決（起訴案號：
臺灣士林地方法院檢察署95年度偵字第9109號），提起上訴，判
決後，經最高法院第一次發回，本院判決如下：
    主  文
原判決撤銷。
乙○○殺人，未遂，處有期徒刑貳年陸月，應於刑之執行完畢或
赦免後令入相當處所，施以監護貳年。
扣案斧頭（握柄斷裂）壹把沒收。
    事  實
一、乙○○罹患妄想症，因妄想而堅信有數人長期跟蹤及欲迫害
    伊，並因上開病症，致其辨識行為之能力，顯著減低，而於
    民國95年7月21日19時45分許，在臺北縣淡水鎮○○路136巷
    14號嘉生機車行內，因妄想症影響而誤認前往修理機車之甲
    ○○為前開長期跟蹤及迫害伊之一員，其懷恨已久，遂萌生
    殺意，先自其車牌號碼BIR-953號機車置物箱內取出其所有
    斧頭1把，明知頭部為人體之重要部位，若以斧頭揮砍，足
    以導致人死亡之結果，仍基於殺人之犯意，趁王哲偉蹲下修
    理機車不備之際，自王哲偉身後持斧頭朝其頭部揮砍，第1
    下及第2下均砍中王哲偉頭部，致其受有開放性顱骨穹窿骨
    折合併蜘蛛膜下出血、左顳骨下陷骨折、頭皮撕裂傷9X2X2
    立方公分及4X1X1.5立方公分傷害，當場血流如注，第3下起
    則因王哲偉站起轉身後，本能以右手臂阻擋斧頭攻擊其頭部
    ，乙○○仍接續以斧頭揮砍數下，致王哲偉受有臉部開放性
    傷口1.2 X0.6X0.6立方公分及右上臂6.5X2X2立方公分、2.5
    X2X2立方公分2處開放性傷口等傷害，嗣因斧頭把柄斷裂而
    未再攻擊，而王哲偉幸經在場之機車行人員鄭宜生、黃志昆
    送醫急救始未喪命，嗣經警方據報到場，將乙○○當場逮捕
    ，並扣得握柄斷裂之斧頭1把，而悉上情。
二、案經甲○○訴由臺北縣政府警察局淡水分局報告臺灣士林地
    方法院檢察署檢察官偵查起訴。
    理  由
一、證據能力：被告及辯護人對後引證據之證據能力，均不爭執
    （更一卷第36頁背面），且觀其製作取得之情形，亦無違法
    或不當之情況，依刑事訴訟法第159條之5規定，均有證據能
    力，合先敘明。
二、訊據上訴人即被告固不諱言：於前揭時地，持釜頭砍被害人
    王哲偉，並致其受傷等情，惟否認有何殺人未遂之犯行，辯
    稱：持斧頭砍渠只是想嚇唬被害人王哲偉，沒有致人於死之
    意云云。辯護人則為被告辯護稱：被告因罹患妄想症而攻擊
    被害人王哲偉，且被告於攻擊數下後主動停止攻勢，應認被
    告無殺人之犯意，且被告經醫院鑑定案發當時因被害妄想症
    狀，已達精神耗弱程度等語。經查：
（一）有關被告如何於前揭時地，持扣案之斧頭往被害人王哲偉
      頭部揮砍之事實，業據：證人即被害人王哲偉於偵訊證
      稱：伊不認識被告，亦未曾與被告交談過，案發當天伊去
      機車行修車，老闆、師傅、被告及另名客人在場，伊先與
      老闆打招呼並向被告微笑點頭，並未與被告發生爭執，伊
      跟老闆說要自己處理排氣管生鏽之問題，伊蹲在工具箱旁
      拿工具時，未聽聞任何聲音，突然伊頭左邊感覺麻麻的，
      伊站起時回頭看到被告手上拿利器，但未看清楚，被告又
      砍伊，伊後來倒在地上，老闆及師傅過來幫忙，伊不知頭
      部後方及右手臂傷勢何來，亦不知何人將被告斧頭取下等
      語（偵卷第40至第41頁），於原審證稱：案發前不認識被
      告，案發時機車行內，老闆鄭宜生與客人在下棋，被告坐
      在客人後面，伊告訴老闆說要修車，並禮貌性向被告點頭
      微笑，伊在機車行角落處理機車，被告在伊正後方，當伊
      拿工具要去拆排氣管時，不知為何突然從左側頭部被襲擊
      ，被襲擊時不知係何人持何器物攻擊，只覺得頭怪怪，視
      力很模糊看不見，伊站起來轉身後，聽見有人咆哮，叫伊
      把老大找來，伊意識模糊不清，但未昏迷，後來伊平躺在
      地上看到襲擊者為被告，但未看到兇器，到醫院後才知被
      告拿斧頭。被告共襲擊伊3至4次，攻擊頭部和手肘，頭部
      好像被砍2次，右手肘好像2次。案發前伊未與被告發生車
      禍糾紛，不認識被告亦不可能跟蹤渠。案發時，因麻麻感
      覺產生，才發現被砍傷，當時伊蹲著，第1 刀有感覺係左
      頭部太陽穴，傷口有9 公分長度，後來有聽到被告叫囂，
      就用手擋，聽到被告喊說叫你老大來。伊右手上臂之傷勢
      ，係因要阻擋被告斧頭砍下，而將右手上臂抬高至差不多
      與臉部相當位置，以保護頭部等語（原審卷第64頁至第74
      頁）。現場目擊證人黃志昆於原審證稱：案發當日即95
      年7月21 日伊在嘉生機車行工作，案發時在場，有看到被
      害人進入機車行，被害人與被告有無發生爭執，因伊在工
      作而不清楚，砍殺前沒有聽到什麼聲音。伊未曾跟被告說
      被害人係恐嚇、騷擾被告之人。案發時，伊修理機車修到
      一半，從右側後方餘光看到被告砍下動作，動作很快，伊
      聽到「碰」聲很大聲，該聲音係斧頭砍到被害人頭部發出
      之聲音，聽聲音感覺被告很大力砍。被告總共砍被害人 2
      、3 刀以上，均朝頭部砍，次數伊沒有去算，每刀都有砍
      到被害人，被害人手有舉起來，擋住頭部。被告砍第1 刀
      時，斧頭沒有斷，因該時伊本來要過去，被告拿斧頭對著
      伊，說不關伊事，當時斧頭未斷裂，事發後看到地上斧頭
      之握柄已斷。過程中好像有聽到被告對被害人講叫你老大
      來。伊不知後來被告為何停止攻擊。案發過程伊之記憶較
      為片段，被害人躺在地上前後順序記不得，僅記得伊叫被
      害人躺下不要動，被害人倒下時候未撞擊到物品等語（原
      審卷第74頁至第84頁），現場目擊證人鄭宜生證稱：案
      發時被告突然跑到被害人後面，朝頭砍3、4下，斧頭被砍
      斷，被告砍的3、4刀乃接著砍沒有停，後來被告因斧頭斷
      了而停止攻擊，被害人砍第1 刀就倒在地上，被害人躺在
      地上被告還繼續砍，伊有目睹整個被告從砍第1 刀到停止
      之過程。伊係聽到聲音才轉過頭去，有看到一半過程，伊
      見被害人倒地趴著，被告朝被害人頭部繼續砍2下等語（
      原審卷第86頁至第94頁），互核大致相符，堪予採信。
      且被害人王哲偉因被告持斧頭揮砍受有開放性顱骨穹窿骨
      折合併蜘蛛膜下出血、左顳骨下陷骨折、頭皮撕裂傷9X2X
      2立方公分及4X1X1.5立方公分傷害、臉部開放性傷口1.2X
      0.6X0.6立方公分及右上臂6.5X2X2 立方公分、2. 5X 2X2
      立方公分2 處開放性傷口之傷害等情，有馬偕紀念醫院淡
      水院區甲種診斷證明書、案發現場及被害人王哲偉受傷相
      片、馬偕紀念醫院95年8 月29日馬院醫外字第0950002735
      號函暨檢附之病歷影本、該院96年3月2日馬院醫外字第09
      60000497號函暨檢附之病歷影本及X光片、該院96 年6月9
      日馬院醫急字第0960001930號函暨檢附之病歷影本等附卷
      可稽（偵卷第18頁、第24頁至第28頁、第55頁至第63頁、
      原審卷第35至第45頁、第115至第120頁），此部份事實，
      堪與認定。至於證人王哲偉稱伊後腦勺傷勢應係倒下時
      摔傷（原審卷第71頁），惟被害人後腦勺4X1X1.5 立方公
      分之外傷，傷口邊緣整齊，研判為銳器所傷等情，有馬偕
      紀念醫院96年6月9日馬院醫急字第0960001930號函暨檢附
      之病歷影本在卷可憑（原審卷第115至第120頁），是證人
      王哲偉此部分證言，與證據不符，尚不足取。另被害人與
      證人鄭宜生、黃志昆有關被告揮砍次數之陳述，雖略有出
      入，然因事出突然，且人之記憶能力不同，不免出入，尚
      難以此認其等所述不一，而推翻其等說詞。另證人鄭宜生
      指稱：未見被害人以手擋刀等情，然其已稱未看全部情節
      ，是其此部份之未見，尚難推翻被害人親身經歷之陳述，
      而採為有利被告之依據。
（二）被告辯稱：無殺人動機及故意乙節。經查：
      按殺人犯意之存否，固係隱藏於行為人內部主觀之意思
        ，被害人傷痕之多寡、受傷處所是否即為致命部位、傷
        勢輕重程度、加害人下手情形、所用兇器為何，並與被
        害人曾否相識、有無宿怨等情，雖不能執為區別殺人與
        傷害之絕對標準，然仍非不得盱衡審酌事發當時情況，
        觀其行為動機，視其下手情形、用力輕重、砍向部位之
        手段，佐以其所執兇器、致傷結果、與被害人之關係暨
        行為後之情狀等予以綜合觀察論斷，最高法院18年上字
        第1309號及19年上字第718號著有判例可參。
      被告於警詢稱：被害人王哲偉進入機車行後，一直以輕
        蔑眼光打量伊，並以輕蔑笑容挑釁伊，伊之前曾遇過被
        害人十幾次，渠都係以輕蔑態度看伊，伊都忍在心裡。
        案發時伊很生氣，持斧頭朝他頭部左側揮過去等語（偵
        卷第7 頁），於偵訊稱：被害人常以眼神向伊挑釁，伊
        不理會，被害人就走到伊身邊，讓伊很不舒服，且被害
        人長相有點像之前與伊發生車禍之人，因被害人挑釁，
        伊就拿斧頭出來攻擊被害人、車行老闆說恐嚇伊之人係
        被害人及同夥，伊在發生車禍後，被跟蹤2、3年，案發
        當天，被害人同夥有來擾亂伊並對伊大笑，同夥後來離
        開，被害人還留著，老闆跟伊說就是被害人等人等語（
        偵卷第33頁、第51頁），於原審稱：被害人一直跟蹤伊
        ，伊曾發生車禍被撞到2 次，被害人說要找人來讓伊好
        看，案發那次渠等又一直開車跟伊等語（原審卷第63頁
        ），顯見被告對於其所妄想之長期跟蹤及恐嚇者，認其
        等長年迫害伊，而對其等懷恨在心，積怨已深，被告既
        誤認被害人為其等之一員，自有殺人之動機。
      被告係持斧頭砍殺被害人王哲偉頭部，扣案之斧頭，係
        金屬製等情，有斧頭相片在卷可憑（偵卷第29頁），復
        有該握柄斷裂斧頭扣案可資佐證，足認該斧頭足以奪人
        生命，致人於死。而頭部為人體之重要器官所在，屬人
        體要害，持利器砍殺足以致人死亡，被告為成年人，就
        此點誠難諉為不知，被告持該斧頭往被害人王哲偉頭部
        要害接續砍殺數下，其中第1、2下砍中被害人王哲偉頭
        部，被告仍接續砍殺，再參以扣案斧頭握柄斷裂，益證
        被告砍殺之力道甚猛，方會造成斧柄斷劣，足認被告殺
        意至堅，其有殺人犯意應無疑義。
     綜上，此部份所辯，亦不可採。
（三）辯護人辯稱：被告係己意中止，有證人鄭宜生證述可參乙
      節，經查：證人即機車行老闆鄭宜生於原審證稱：被告停
      下來是因為斧頭斷了等語（原審卷第88頁），且確有握柄
      斷裂之斧頭扣案可佐，則被告停止攻擊，當係凶器斷裂所
      致，乃外在環境影響，尚難認係己意中止，此部份所辯，
      尚有誤會。
（四）至於公訴人指稱：被告係經在場人制止而終止攻擊乙節，
      經查：證人黃志昆證稱：並未用肢體去阻擋被告，只是叫
      他不要這樣。只知被告前後砍了二三刀。拿著斧頭對著我
      等語（原審卷第79頁），證人鄭宜生於偵訊稱：被告砍完
      ，我們不要過去等語（偵卷第46頁），於原審證稱：有拉
      被告的手，問他為何這樣，但被告又砍二下等語（原審卷
      第94頁），是難認被告係經人制止而停止攻擊，此部份所
      指，尚有誤會。至於被害人稱：被告經人阻擋，才停止攻
      擊乙節（原審卷第66頁），與上開證據不符，且其於慌亂
      中受害，不無誤認之虞，其此部份所述，尚難遽採。
（五）辯護人辯稱：證人鄭宜生於警偵訊均稱不知，則於原審所
      述被告攻擊等情，不可採乙節，經查：證人鄭宜生於警詢
      稱：案發時伊未親眼目睹乙○○持斧頭攻擊王哲偉等語（
      偵卷第11頁），於偵訊亦稱：伊未看到事情經過，聽到被
      害人王哲偉叫聲過去時，另一師傅（按即證人黃志昆）有
      叫被告不要這樣，被害人王哲偉已躺在地上等語（偵卷第
      46頁），固指其未見全部情節，然其於原審稱：警偵訊沒
      問這麼詳細，只問我有無從頭到尾看到，我就說沒有等語
      （原審卷第90頁），且參酌被害人亦指老闆（按即證人鄭
      宜生）在場等語（偵卷第40頁），且證人黃志昆亦稱：有
      叫被告不要這樣等語，則證人鄭宜生於原審所述，有證據
      可佐，再者，人之陳述回答情況，每每因問話者技巧、問
      題之精粗等，而有出入，因此，能否以證人因交互詰問之
      詳細盤問，所得之答案，較警偵訊為明確，即指為不可採
      ？非無斟酌餘地，是此部份所辯，尚有誤會。
（六）被告及辯護人辯稱：被告罹患精神疾病，已達精神耗弱之
      程度乙節，經查：被告於案發後前往財團法人振興復健醫
      學中心就醫，該院認被告罹患妄想症，有該院診斷證明書
      存卷可憑（原審卷第32頁），至於被告案發時之精神狀況
      是否達精神耗弱程度乙節，經原審委請行政院國軍退除役
      官兵輔導委員會臺北榮民總醫院對被告為精神狀況鑑定，
      鑑定結果認：案發前被告雖無精神科就診紀錄，然被告長
      期與家人及其他人相處困難，被告於鑑定時敘述案發前後
      經過時，被告堅信有一夥人長期跟蹤及欲迫害被告，被告
      案發時誤認被害人即為長期跟蹤及迫害被告之同夥人，被
      告即因妄想症狀產生衝動控制困難，以致發生犯案行為，
      被告於案發後曾於振興醫院精神科就醫，診斷為妄想症，
      故綜合判斷被告於犯案行為當時之精神狀況有「因妄想症
      ，致依其辨識而行為之能力顯著減低」，即有「精神耗弱
      」之情形，此有該院96年3 月21日北總精字第0960005380
      號函暨檢附之精神鑑定報告在卷可參（原審卷第49至第51
      頁），足認被告於行為時之精神狀況，其辨識而行為之能
      力，因妄想症影響而顯著減低，已達精神耗弱之程度，是
      此部份所辯，尚非無據，非不可採。
綜上，被告所辯，否認犯行部份，不足採信，事證明確，被告犯
行洵堪認定。
三、核被告基於殺人之犯意，持斧頭接續砍殺被害人王哲偉頭部
    數下，已著手於殺人犯行，惟未生死亡結果，核其所為，係
    犯刑法第271條第2 項、第1項之殺人未遂罪。被告以一個殺
    人犯意，於相同時、地以密接接續之數次砍殺行為，砍殺被
    害人王哲偉頭部，應依接續犯論以一罪。被告著手於殺人行
    為之實行而不遂，為未遂犯，應按刑法第25條第2 項之規定
    減輕其刑。又如前述，被告案發時因妄想症，其辨識行為之
    能力，顯著減低，依刑法第19條第2 項規定，遞減其刑。至
    於辯護人已與被害人達成和解，請求酌減並緩刑乙節，經查
    ：被害人固稱：已和解願原諒被告，請給機會等語（更一卷
    第36頁），然按事後和解，僅是犯罪後之態度良好問題，可
    供量刑之參考，但與犯罪情狀可憫恕之情形不同（最高法院
    82年度台上字第5236號判決意旨參照），而本件持斧頭無故
    砍人，尚難認有可憫之情狀，與刑法第59條之規定有間，此
    部份所辯，尚有誤會。
四、原審以事證明確，予以論罪科刑，固非無見，惟未及審酌被
    告已與被害人達成和解等情，尚有未洽。被告上訴，否認殺
    人犯意，固無理由，而檢察官上訴認被告未和解，犯後態度
    不佳，原審量刑失輕乙節，亦有誤會。惟原判決既有上述瑕
    疵可指，應由本院撤銷改判。爰審酌被告並無犯罪前科，素
    行尚稱良好，因妄想症之影響，即持斧頭砍殺被害人頭部，
    造成被害人身心傷害，惟與被害人達成和解，賠償被害人，
    與其犯罪之動機、目的、智識程度，及犯罪後態度等一切情
    狀，量處如主文所示之刑。又被告罹患精神疾病，進而攻擊
    不認識之人，顯有危害公共安全之虞，且被告自承：本件之
    後，未再就醫診治，時好時壞等語（更一卷第27頁，第50頁
    ），顯有施以監護之必要，爰依刑法第87條第2項，命於刑
    之執行完畢或赦免後，令入相當處所，施以監護二年，以維
    被告自身及公共之安全。至於辯護人辯稱：被告自犯案迄今
    ，未曾發作，故無監護處分必要乙節，然被告未曾就醫，其
    疾病豈能不藥而癒？是所辯尚有誤會。至扣案握柄斷裂之斧
    頭1把，係被告所有，且供犯罪所用之物，已據被告供明在
    卷，爰依刑法第38條第1項第2款之規定宣告沒收。
據上論斷，應依刑事訴訟法第369條第1項前段、第364條、第299
條第1項前段，刑法第271 條第2項、第1項、第25條第2項、第19
條第2項、第38條第1項第2款，第87條第2，3項，判決如主文。
本案經檢察官侯千姬到庭執行職務。
中    華    民    國    99    年    2     月    5     日
                  刑事第十八庭審判長法  官  吳鴻章
                                    法  官  汪梅芬
                                    法  官  周政達
以上正本證明與原本無異。
如不服本判決，應於收受送達後10日內向本院提出上訴書狀，其
未敘述上訴之理由者並得於提起上訴後10日內向本院補提理由書
（均須按他造當事人之人數附繕本）「切勿逕送上級法院」。
                                    書記官  廖純瑜
中    華    民    國    99    年    2     月    5     日
附錄：本案論罪科刑法條全文
刑法第271條
殺人者，處死刑、無期徒刑或10年以上有期徒刑。
前項之未遂犯罰之。


司法院資訊處製作；財團法人民間司法改革基金會備份。
